【裁判字號】    97,消債更,1077
【裁判日期】    971023
【裁判案由】    聲請更生程序
【裁判全文】
臺灣高雄地方法院民事裁定          97年度消債更字第1077號
聲  請  人  乙○○
訴訟代理人  甲○○律師
上列當事人聲請消費者債務清理事件，本院裁定如下：
    主  文
聲請人乙○○自民國九十七年十月二十三日下午五時起開始更生
程序。
命司法事務官進行本件更生程序。
    理  由
一、聲請意旨略以：聲請人前與附表編號二至十六所示之銀行訂
    定消費借貸、信用卡或現金卡契約，致積欠無擔保債務合計
    新台幣（下同）1,577,570 元，因無法清償債務，於民國95
    年間依金融主管機關協調成立之中華民國銀行公會會員辦理
    消費金融案件無擔保債務協商機制，與如附表所示之最大債
    權銀行國泰世華銀行達成分期還款協議，同意自95年7 月起
    ，以分120 期，利率5.00% ，於每月10日償還19,741元之方
    式，償還前開債務。惟因聲請人每月之薪資僅19,400元，又
    須按期償還附表編號一所示臺灣土地銀行（下稱土地銀行）
    之房屋貸款及支出聲請人本人之基本生活費用及配偶、母親
    之扶養費用，不得已毀諾未再按期清償，尚積欠如附表所示
    銀行之債務合計2, 958,267元（其中無擔保債務合計1,577,
    570 元），實已陷於不能清償債務之情形，且係因不可歸責
    於聲請人之事由所致。又聲請人於97年7 月16日再依消費者
    債務清理條例之規定，向最大債權金融機構土地銀行申請前
    置協商，惟遭土地銀行以曾辦理債務協商毀諾為由退件，致
    協商不協立，爰依消費者債務清理條例之規定聲請更生等語
    。
二、按債務人不能清償債務或有不能清償之虞者，得依本條例所
    定更生程序，清理其債務；債務人無擔保或無優先權之債務
    總額未逾1,200 萬元者，於法院裁定開始清算程序或宣告破
    產前，得向法院聲請更生；債務人對於金融機構因消費借貸
    、自用住宅借款、信用卡或現金卡契約而負債務，在聲請更
    生或清算前，應提出債權人清冊，以書面向最大債權金融機
    構請求協商債務清償方案，並表明共同協商之意旨；債務人
    與金融機構協商成立者，不得聲請更生或清算；但因不可歸
    責於己之事由，致履行顯有重大困難者，不在此限；本條例
    施行前，債務人依金融主管機關協調成立之中華民國銀行公
    會會員，辦理消費金融案件無擔保債務協商機制與金融機構
    成立之協商，準用前項之規定；法院開始更生程序之裁定，
    應載明其年、月、日、時，並即時發生效力；法院裁定開始
    更生或清算程序後，得命司法事務官進行更生或清算程序，
    必要時得選任律師、會計師或其他適當之自然人或法人一人
    為監督人或管理人，消費者債務清理條例第3 條、第42條第
    1 項、第151 條第1 項、第5 項、第6 項、第45條第1 項、
    第16條第1 項分別定有明文。
三、聲請人主張其雖曾與附表編號二到十六所示銀行，依中華民
    國銀行公會會員辦理消費金融案件無擔保債務協商機制達成
    分期還款之協議，但有擔保債務之房屋貸款之債權銀行土地
    銀行未參與當時之協商，經聲請人於97年7 月16日依消費者
    債務清理條例之規定，向最大債權金融機構土地銀行協商後
    ，遭退件致協商不協立等事實，業據聲請人提出財團法人金
    融聯合徵信中心當事人查詢個人資料（信用報告）回覆書、
    協議書、無擔保債務還款計畫、還款存根、毀諾通知書、土
    地銀行鳳山分行97年7 月21日函1 紙在卷可稽（見本院卷第
    24 頁 至第26頁、第72頁至第79頁），足認聲請人已依消費
    者債務清理條例第151 條第1 項規定進行協商程序而不成立
    甚明。故本件所應審究者厥為聲請人是否有不能清償債務或
    不能清償之虞之情形。
四、經查：
（一）依聲請人所提出鳳山中第二標公寓大廈管理委員會員工在
      職證明單（見本院卷第29頁）所載，聲請人97年度每月之
      收入均為1,9400元。就聲請人本人之必要生活支出部份，
      聲請人並未提出全部憑證以資證明，無從審酌是否均屬必
      要之費用，此部份因消費者債務清理條例之立法目的，係
      為使不幸陷入經濟困境之人得以清理債務、重建生活，並
      在清理過程中能保有符合人性尊嚴之最低基本生活，而非
      維持債務人過去慣常之寬逸生活，是於評估履行原協商方
      案是否顯有重大困難時，並非由聲請人任意主張其基本生
      活費用之數額，否則將造成揮霍無度以致清償能力降低，
      反而易使更生程序無從進行，因此本院參酌聲請人居住於
      高雄縣鳳山市，故認應以內政部所公告之97年度台灣省低
      收入戶最低生活費用每人每月為9,829 元計算始為合理。
      另聲請人主張其每月實際支出妻子黃洪寶珠扶養費用每月
      5,000 元乙節，業據其提出戶籍謄本、黃洪寶珠95、96
      年度綜合所得稅各類所得資料清單、財產歸屬清單為憑（
      見本院卷第27頁、第66頁至68頁），足證其配偶95、96
      年皆無收入，且名下並無恆產，堪認符合受扶養之要件，
      惟聲請人未提出全部支出憑證以供本院參酌，依上開說明
      ，黃洪寶珠每月生活費用亦應以9,829 元計算，是聲請人
      主張每月須支出其配偶黃洪寶珠之必要生活費用5,000 元
      ，尚屬可採。另聲請人主張需支出母親黃楊秀花扶養費用
      2,000 元部分部分，固據其提出黃楊秀花戶籍謄本、95、
      96年度綜合所得稅各類所得資料清單及財產歸屬資料清單
      為證（見本院卷第27至28頁、第69到70頁），可見黃楊秀
      花95、96年有利息收入各為4068元及4587元，以現在銀行
      定存利率約年息百分2.5 計算，其銀行存款至少有近20萬
      元，足認其有相當資力，並非不能維持生活，堪認其母尚
      無受聲請人扶養之必要，故聲請人此一主張自非可採。
（二）綜上所述，以聲請人目前之每月工作收入為19,400元計算
      ，於扣除其最低生活費用及扶養費用後，僅餘4,571 元（
      計算式：19,400元－9,829 元－5,000 元＝4,571 元），
      已顯不足以清償原協商金額，客觀上堪認其確已陷於不能
      清償之情形。
五、綜上所述，聲請人有不能清償債務之情事，其無法清償如附
    表編號二至十六所示之無擔保債務未逾1,200 萬元，且無消
    費者債務清理條例第46條各款所定應駁回更生聲請之事由存
    在，故聲請人聲請本件更生，即無不合，應予准許，爰裁定
    如主文第一項所示，並依上開規定命司法事務官進行本件更
    生程序，爰裁定如主文第二項所示。
六、依消費者債務清理條例第11條第1 項、第45條第1 項、第16
    條第1 項，裁定如主文。
中    華    民    國    97    年    10    月    23    日
                  民事第六庭  法    官  鄭凱文
上為正本係照原本作成。
本件不得抗告。
本裁定已於民國97年10月23日下午5時公告。
中    華    民    國    97    年    10    月    23    日
                              書記官  張家瑜
附表：
┌──┬────────────┬────────┬───────┐
│編號│債權人                  │金額（新台幣）  │種    類      │
├──┼────────────┼────────┼───────┤
│ 一 │台灣土地銀行            │1,380,697元     │房屋貸款      │
├──┼────────────┼────────┼───────┤
│ 二 │華南銀行                │4,000  元       │現金卡貸款    │
├──┼────────────┼────────┼───────┤
│ 三 │國泰世華銀行            │326,751元       │信用貸款      │
├──┼────────────┼────────┼───────┤
│ 四 │聯邦銀行                │185,311元       │信用卡消費款  │
├──┼────────────┼────────┼───────┤
│ 五 │富邦銀行                │21,000 元       │現金卡貸款    │
├──┼────────────┼────────┼───────┤
│ 六 │遠東銀行                │8,562  元       │信用卡消費款  │
├──┼────────────┼────────┼───────┤
│ 七 │萬泰銀行                │42,000 元       │信用貸款      │
├──┼────────────┼────────┼───────┤
│ 八 │匯豐（原中華）銀行      │31,860 元       │現金卡貸款    │
├──┼────────────┼────────┼───────┤
│ 九 │台新銀行                │66,000 元       │現金卡貸款    │
├──┼────────────┼────────┼───────┤
│ 十 │兆豐國際商業銀行        │59,776 元       │信用卡消費款  │
├──┼────────────┼────────┼───────┤
│十一│板信銀行                │85,000 元       │信用貸款      │
├──┼────────────┼────────┼───────┤
│十二│元大銀行                │71,536 元       │信用卡消費款  │
├──┼────────────┼────────┼───────┤
│十三│中國信託銀行            │232,185元       │現金卡貸款、信│
│    │                        │                │用貸款        │
├──┼────────────┼────────┼───────┤
│十四│星展銀行                │172,000元       │信用貸款      │
├──┼────────────┼────────┼───────┤
│十五│渣打國際商業銀行        │113,124元       │信用卡        │
├──┼────────────┼────────┼───────┤
│十六│台灣新光商業銀行        │158,465元       │現金卡貸款    │
├──┴────────────┼────────┴───────┤
│  合                    計    │2,958,267元                     │
└───────────────┴────────────────┘


司法院資訊處製作；財團法人民間司法改革基金會備份。
